【裁判字號】    94,上,736
【裁判日期】    950110
【裁判案由】    給付現金股利
【裁判全文】
臺灣高等法院民事判決                   94年度上字第736號
上  訴  人  東元電機股份有限公司
法定代理人  吳統雄
訴訟代理人  高瑞錚律師
            陳在源律師
            張梅音律師
參  加  人  建華證券股份有限公司
法定代理人  黃敏助
訴訟代理人  劉志豪
被 上訴 人  榕基投資股份有限公司
法定代理人  孫張彩雲
訴訟代理人  何淑媛律師
上列當事人間給付現金股利事件，上訴人對於中華民國94年5月2
6日臺灣臺北地方法院 93年度訴字第2949號第一審判決提起上訴
，經本院於94年12月27日言詞辯論終結，判決如下：
    主  文
原判決廢棄。
被上訴人在第一審之訴及假執行之聲請均駁回。
第一、二審及參加訴訟費用均由被上訴人負擔。
    事實及理由
甲、程序方面：
一、按公司與董事間訴訟，除法律另有規定外，由監察人代表公
    司，股東會亦得另選代表公司為訴訟之人，公司法第 213條
    定有明文。雖上訴人之法定代理人原列黃茂雄，惟被上訴人
    目前擔任上訴人公司之法人董事，依首揭規定，本件應由監
    察人代表上訴人公司為訴訟。茲據上訴人監察人吳統雄任其
    法定代理人，提起本件上訴，顯已承認黃茂雄代表上訴人所
    為之訴訟行為，依民事訴訟法第48條規定，溯及於行為時發
    生效力。故上訴人之法定代理人改列為監察人吳統雄後，已
    無欠缺，合先敘明。
二、按就兩造之訴訟有法律上利害關係之第三人，為輔助一造起
    見，於該訴訟繫屬中得為參加，民事訴訟法第 58條第1項定
    有明文。又所謂有法律上利害關係，係指參加人之法律上地
    位，因當事人一造之敗訴，依該判決之內容（包括法院就訴
    訟標的之判斷，及判決理由中對某事實或法律關係存否之判
    斷）將直接或間接受不利益，若該當事人勝訴，則可免受不
    利益者而言。本件上訴人主張：參加人係系爭股利支票之發
    放人，被上訴人曾於另案主張係上訴人之履行輔助人，是參
    加人交付系爭支票予第三人孫梅華（嗣改名為甲○○），是
    否對被上訴人發生清償效力，涉及上訴人對被上訴人之股利
    債務是否因清償而消滅，參加人就本件訴訟結果有法律上利
    害關係，應依民事訴訟法第65條規定接受訴訟告知等情，參
    加人亦具狀表明輔助上訴人參加訴訟之旨（見本院卷48頁）
    ，於法尚無不合，應予准許。
乙、得心證之理由：
一、被上訴人主張：伊於民國87年間持有上訴人股票 3,502,366
    股，依上訴人於87年度股東會決議應發放予伊之股利為新台
    幣（下同）3,502,366 元，且上訴人將該發放股利事宜委由
    參加人辦理。詎參加人疏於注意，於 88年9月10日，將擬交
    付伊之票號BA0000000號、發票日88年8月21日、面額3,502,
    341元（扣除郵費25元，見原審卷 3頁、本院卷118頁，原判
    決誤載為 3,502,366元）之禁止背書轉讓支票（下稱系爭支
    票）交付受告知人甲○○（原名孫梅華，經本院合法通知後
    ，未聲明參加訴訟，見本院卷41頁）領取，甲○○於領取該
    支票後，假冒伊名義向華南銀行城東分行辦理開戶手續，並
    將該支票提示兌現。嗣伊於 92年4月29日，發函催告上訴人
    於收受後10日內給付上開股利，惟未獲置理。因甲○○無權
    代理伊受領系爭支票，且伊並無以自己行為表示以代理權授
    予受告知人之表見事實，自不負表見代理授權人責任，更無
    事後追認上開無權代理行為之情事，是參加人代上訴人交付
    該支票予甲○○，對伊不生清償效力。爰依股利請求權，求
    為命上訴人給付3,502,341元 (原判決誤載為3,502,366元）
    ，及自92年5月11日起加付法定遲延利息之判決。
    上訴人則以：被上訴人就甲○○領取系爭支票，冒名向華南
    銀行城東分行辦理開戶手續並將該支票提示兌現一事，已另
    案訴請華南銀行返還系爭票款，經本院 91年度上字第251號
    判決被上訴人敗訴，惟伊並非該案當事人，是該判決就有關
    甲○○無受領系爭支票權限之認定，對伊自不生效力。又被
    上訴人法定代理人之子孫芳聲為英智資訊股份有限公司（下
    稱英智公司）董事長，甲○○係受僱於被上訴人與英智公司
    ，於87年以前，被上訴人均係由甲○○出面接洽領取股利事
    宜，是甲○○為被上訴人之代理人無疑。且甲○○將該支票
    提示兌現後，係用以清償英智公司、孫芳聲之債務，及匯入
    被上訴人其他銀行之帳戶內，足認其領取系爭支票係經被上
    訴人授權，被上訴人自不得再請求伊給付87年度股利。縱認
    甲○○無領取該支票權限，惟被上訴人曾將前開股票設質予
    安泰商業銀行（下稱安泰銀行），於領取87年度股利時需經
    質權人安泰銀行同意始得為之，而甲○○向參加人領取該支
    票時，曾出具設質孳息領取同意書，足認被上訴人係以自己
    之行為表示以代理權授與甲○○，自應依民法第 169條規定
    ，負表見代理之授權人責任。況被上訴人於前開訴訟曾主張
    已取得該票據權利等語，足認已事後承認甲○○領取該支票
    行為，且自承參加人已發生清償股利效力，依同法第 170條
    第 1項規定，被上訴人即不得再請求伊給付該股利等語，資
    為抗辯。
    參加人（前身為建弘證券股份有限公司）辯以：依現行股利
    發放之實務作業方式，凡孳息為股票，而股東已於證券商開
    立集中保管帳戶者，均以集保匯撥方式為之；孳息為現金者
    ，則得依股東所指定之方式分採匯款、掛號郵寄支票或領取
    現金等方法派發。而於股票孳息派發前，則寄發「股利發放
    通知書」予股東，通知各股東該發行公司將有股票孳息發放
    之情事，如股東未表明以領取現金或匯款方式受領者，發行
    公司均依股東原留之通訊地址以掛號方式寄發禁止背書轉讓
    之支票予股東，以完成股息發放作業。準此，股利之發放非
    必須以書面為要式行為。伊就系爭股利支票之發放均依上開
    股務作業原則為之，已盡相當之注意代理上訴人履行股息發
    放之義務。況甲○○長期以來均代理被上訴人與伊洽辦上訴
    人之股務事宜，且領取該股利支票時，更親持由安泰銀行出
    具之「孳息領取同意書」，顯然已經授權，是伊代上訴人交
    付該支票予甲○○，已生清償效力等語。
二、原審為被上訴人全部勝訴之判決，即命上訴人給付被上訴人
    3,502,341 元本息，上訴人提起上訴，聲明：原判決廢棄；
    被上訴人在第一審之訴及假執行之聲請均駁回。
    被上訴人則聲明：上訴駁回。
三、查被上訴人於87年間持有上訴人股票 3,502,366股，依上訴
    人87年度股東會決議應發放被上訴人股利為 3,502,366元，
    上訴人將股利發放事宜委由參加人辦理，參加人於 88年9月
    10日，將系爭支票交付甲○○，甲○○於領取該支票時，曾
    出具設質孳息領取同意書，惟並未蓋用被上訴人留存之股東
    印鑑。嗣於領取支票後，以被上訴人名義向華南銀行城東分
    行辦理開戶手續，將支票提示兌現。且被上訴人就上開事件
    ，已另案訴請華南銀行賠償，經本院 91年度上字第251號判
    決被上訴人敗訴。另被上訴人就甲○○未經授權領取該支票
    及開戶一事，業已提出刑事告訴，由台灣士林地方法院檢察
    署92年度偵緝字第626號案件偵查中，且甲○○於 88年間擔
    任鉅康國際電信股份有限公司（下稱鉅康公司）之會計，因
    盜蓋鉅康公司大小章於鉅康公司支票上，復持鉅康公司之存
    摺盜領存款1,100,000元一事，亦經本院91年度上訴字第970
    號刑事判決罪判處有期徒刑3年6月確定等情，有87年度現金
    股利通知書、支票影本、孫梅華簽收字據、設質孳息領取同
    意書及上開判決等為證（見原審卷7-18頁），復為兩造所不
    爭執，並經原審法院調閱上開刑事卷宗，查核屬實，自堪信
    為真實。是本件所應審究者，厥為：被上訴人是否授權甲○
    ○領取系爭支票？如未援權，被上訴人是否應負表見代理之
    授權人責任？被上訴人是否事後承認甲○○受領系爭支票，
    對被上訴人發生清償效力？茲分述如后。
四、上訴人雖抗辯甲○○向參加人（前身為建弘公司）領取系爭
    支票，係經被上訴人之授權云云。姑不論甲○○是否兼任設
    於同一址、分由被上訴人法定代理人孫張彩雲及其子孫芳聲
    擔任負責人之被上訴人及英智公司之會計，即以甲○○於原
    審到場證稱：「英智公司缺錢，孫芳聲說孫張彩雲住院，指
    示我先作財務調度，先開立帳戶及提款，他會儘快清償，我
    以所保管上訴人之公司執照、印鑑章、孫張彩雲國民身分證
    影本申請開立系爭帳戶及提示系爭支票並提款，均未得孫張
    彩雲授權」等語（見原審89年度訴字第523號卷241頁，該案
    卷所載經原審調閱並提示兩造均不爭執），已見甲○○曾自
    承確未獲被上訴人法定代理人孫張彩雲之授權領取系爭支票
    。是尚難認上訴人就其此部分之抗辯，已盡其舉證責任，所
    辯自無可取。
五、惟按由自己之行為表示以代理權授與他人，或知他人表示為
    其代理人而不為反對之表示者，對於第三人應負授權人之責
    任。又為質權標的物之債權，其債務人受質權設定之通知者
    ，如向出質人或質權人一方為清償時，應得他方之同意。民
    法第169條前段、第907條前段分別定有明文。
  (一)查被上訴人所持有之上訴人股票，已設質予安泰銀行，須經
    該銀行同意始得領取股利。而甲○○向參加人領取系爭支票
    時，曾出示87年度現金股利通知書、設質茲（孳）息領取同
    意書等文件，此有該二文件影本在卷足憑（見原審卷 7、45
    頁），且為兩造所不爭執。
  (二)被上訴人對於甲○○持有上開安泰銀行出具之設質茲息領取
    同意書一節，於原審係主張：甲○○持有安泰銀行所出具之
    設質孳息領取同意書，乃因被上訴人將名下持有上訴人股票
    提供予英智公司作為向安泰銀行借款之擔保，故要求英智公
    司之會計甲○○代為至安泰銀行用印取得孳息領取同意書，
    以便被上訴人向上訴人領取系爭股利等語（見原審卷66頁被
    上訴人準備書狀所載）；於本院則改稱：「孫梅華（即甲○
    ○）任職於英智公司，榕基公司和英智公司設於同一地址，
    所以東元公司（按應指參加人將系爭現金股利通知書及空白
    設質茲息領取同意書）寄過來的時候孫梅華就可以收到這個
    資料，東元寄過來之後應該要拿給安泰銀行蓋章同意領取，
    後來孫梅華將同意書拿去安泰銀行蓋章之後就去領取」（見
    本院卷16頁筆錄），即先則稱係被上訴人要求甲○○前去安
    泰銀行用印取得孳息領取同意書，後則改稱係甲○○擅自前
    去用印，所言前後不一，已見矛盾。
  (三)況甲○○於本院證稱：「（安泰銀行設質同意書如何來的？
    ）英智公司負責人孫芳聲交給我的」、「孫芳聲拿給我的時
    候已蓋好安泰銀行的章了」、「之前榕基公司的股務資料都
    是孫芳聲拿到公司交給我去處理的」、「（孫張彩雲是否知
    道孫芳聲交代你處理榕基公司股務及本件領取系爭股利的事
    情？）應該都知道，因為孫芳聲都是從家裡帶出來的，因為
    孫張彩雲跟孫芳聲是住在一起」、「（你是否有看到東西是
    孫張彩雲交給孫芳聲？）我沒有看到，但是我從86年開始接
    榕基公司的帳務，孫芳聲把資料交給我處理之後，孫張彩雲
    有時候會打電話來問我處理的情形如何，所以可見孫張彩雲
    都知道」等語（見本院卷41至43頁筆錄）。姑不論其證言與
    前述另案所稱有所出入，然參以前揭本院 91年度上字第251
    號確定判決已認定：「系爭支票兌現後，其中 675,030元匯
    至第一銀行大安分行英智公司00000000000帳戶，890,060元
    匯至天母分行英智公司 00000000000帳戶，50萬元匯至上訴
    人（按即本件被上訴人）之中山分行000000000000帳戶，清
    償英智公司對林震宇之債務，75,000元清償參加人孫芳聲對
    花旗銀行之信用卡消費款，25,000元支付英智公司之一般零
    用金，1,338,000 元註銷英智公司在第一銀行天母分行之退
    票」等事實（見原審卷13頁），即系爭支票提示兌現後，全
    數支用於被上訴人法定代理人孫張彩雲之子孫芳聲所負責之
    英智公司或其個人債務，未入甲○○個人私囊等情，雖不足
    以認定被上訴人法定代理人孫張彩雲曾授權甲○○前往領取
    系爭支票，然已堪認該設質茲（孳）息領取同意書確非甲○
    ○擅自取用，而係由孫張彩雲之子孫芳聲交付甲○○。
  (四)被上訴人雖主張：依「公開發行股票公司股務處理準則」第
    3 條規定：「股東向公司辦理股票事務或行使其他有關權利
    ，凡以書面為之者，均應加蓋留存印鑑」之反面推論，公開
    發行股票公司辦理發放股利事宜，應要求股東本人及代理人
    出具加蓋留存印鑑之書面，始得將股利發放予該股東或其代
    理人，誠屬當然之理。況被上訴人與上訴人間亦有明文約定
    「凡領取股利或轉讓過戶與委託出席會議等事宜蓋以股東印
    鑑卡上所列印鑑為證」（見本院卷77頁股東印鑑卡所載）。
    甲○○偽稱代理被上訴人領取系爭股利支票時，僅提出安泰
    銀行中崙分行出具，同意由被上訴人收取股利之設質孳息領
    取同意書，並未出具蓋有股東留存印鑑之股利領取通知書，
    被上訴人自不負表見代理之授權人責任云云。惟查，關於股
    利發放方式，依參加人所述：「一、依現行股利發放之實務
    作業方式，凡孳息為股票，而股東已於證券商開立集中保管
    帳戶者，均以集保匯撥方式為之；而孳息為現金者，則得依
    股東所指定的方式分採匯款、掛號郵寄支票或領取現金等方
    法派發。目前實務作業乃於股票孳息派發前，寄發『股利發
    放通知書』予股東，通知各股東該發行公司將有股票孳息發
    放之事實，如股東未表明以領取現金或匯撥方式受領者，發
    行公司均依股東原留之通訊地址以掛號方式寄發禁止背書轉
    讓之支票予股東，以完成股息發放之作業。環顧台灣地區各
    發行公司或其股務代理機構皆採行此作業方式，且行之多年
    。除東元電機公司外，聯電、宏碁等公司均以相同方式為之
    。換言之，股利之發放並非必須以『書面為之』之要式行為
    」等語（見本院卷 83-87頁之補充理由狀及所附通知書、同
    意書），堪認目前實務上，現金股利孳息之發放，可以匯款
    、掛號郵寄支票或領取現金等方式發放。其中匯款及郵寄支
    票，確無使用股東印鑑章之必要；而領取現金股利，縱認須
    以留存之印鑑章為之，然此無非為避免發放對象錯誤而生糾
    紛，觀之上開股東印鑑卡所載：「凡領取股利……蓋以股東
    印鑑卡上所列印鑑『為證』」（見本院卷77頁），即以之作
    為證明者，自明。是股東領取股利，既非僅有單一方式，又
    非必以印鑑為憑，更僅以印鑑「為證」，自非屬須以印鑑為
    領取條件之要式行為。系爭股利支票為記名票據，載有受款
    人為被上訴人及禁止背書轉讓等字樣，領取人必須存入以被
    上訴人公司名義開戶之銀行或其他金融業者帳戶內，始得兌
    現，對於被上訴人之權利保障已稱足夠，自無須再加蓋留存
    印鑑。
  (五)綜上，甲○○出面領取系爭股利時，確實持有僅供領取股利
    使用之「設質孳息領取同意書」，而其所領取者，又係記明
    被上訴人為受款人且畫有平行線而僅能存入被上訴人銀行帳
    戶之支票（見原審卷 7頁支票影本），已足保護被上訴人之
    權益。為保障交易安全，維持市場秩序，仍堪認上訴人之履
    行輔助人即參加人已盡注意義務。縱使甲○○未得授權，然
    被上訴人將該設質孳息領取同意書交付甲○○，依客觀情形
    ，已足使參加人誤信甲○○係受被上訴人委任領取股利支票
    ，被上訴人對之自應負表見代理人之責任，即上訴人已因其
    履行輔助人（參加人）將系爭支票交付甲○○，而生給付股
    利之效力。至甲○○雖未提出被上訴人之印鑑，然揆諸前揭
    說明，領取股利之行為非以提出印鑑為必要，自難認參加人
    明知或可得而知甲○○係無代理權之人。
六、另按無代理權人以代理人之名義所為之法律行為，非經本人
    承認，對於本人不生效力，民法第 170條前段定有明文。意
    即該無權代理行為，倘經本人承認，即對本人發生效力。退
    步言之，縱認本件尚無表見代理規定之適用，因被上訴人於
    本院 91年度上字第251號事件審理時，已依侵權行為損害賠
    償請求權及消費寄託物返還請求權行使其本於系爭支票權利
    人之權利，亦係承認甲○○領取系爭支票行為對其本人發生
    效力，即不得再為無權代理之主張。
七、綜前所述，被上訴人對甲○○領取系爭股利支票既應負擔表
    見代理授權人責任，或事後承認甲○○之受領行為，則被上
    訴人依股利請求權請求上訴人給付87年度股利3,504,341（
    本為3,502,366元，扣除郵資25元後為3,502,341元）本息，
    非為正當，不應准許。原審為被上訴人勝訴之判決，不無違
    誤，無可維持。上訴意旨指摘原判決不當，求予廢棄改判，
    為有理由。爰將原判決廢棄，並駁回被上訴人在第一審之訴
    。又被上訴人有關假執行之聲請，已失附麗，併予駁回。
八、本件事證已臻明確，兩造其餘主張、陳述及所提證據，經審
    酌與本院前揭判斷不生影響，毋庸再予審酌，併此敘明。
據上論結，本件上訴為有理由，依民事訴訟法第 450條、第78條
判決如主文。
中    華    民    國    95    年    1     月    10    日
                  民事第十六庭審判長法  官  沈方維
                                    法  官  張競文
                                    法  官  王淇梓
正本係照原本作成。
如不服本判決，應於收受送達後20日內向本院提出上訴書狀，其
未表明上訴理由者，應於提出上訴後20日內向本院補提理由書狀
（均須按他造當事人之人數附繕本）上訴時應提出委任律師或具
有律師資格之人之委任狀；委任有律師資格者，另應附具律師資
格證書及釋明委任人與受任人有民事訴訟法第 466條之一第一項
但書或第二項（詳附註）所定關係之釋明文書影本。
中    華    民    國    95    年    1     月    11    日
                                    書記官  吳碧玲
附註：
民事訴訟法第四百六十六條之一（第一項、第二項）：
對於第二審判決上訴，上訴人應委任律師為訴訟代理人。但上訴
人或其他法定代理人具有律師資格者，不在此限。
上訴人之配偶、三親等內之血親、二親等內之姻親，或上訴人為
法人、中央或地方機關時，其所屬專任人員具有律師資格並經法
院認為適當者，亦得為第三審訴訟代理人。


司法院資訊處製作；財團法人民間司法改革基金會備份。
